臺灣高等法院臺南分院民事判決　100年度上字第178號
上　訴　人　李秀粧
訴訟代理人　嚴庚辰　律師
　　　　　　林琦勝　律師
被上訴人　　王玲棟
訴訟代理人　湯光民律師
上列當事人間請求清償借款事件，上訴人對於中華民國100年6月
30日臺灣嘉義地方法院第一審判決（100年度訴字第191號），提
起上訴，本院於100年11月15日言詞辯論終結，判決如下：
    主  文
上訴駁回。
第二審訴訟費用由上訴人負擔。
    事實及理由
壹、本件上訴人於原審起訴主張：被上訴人與上訴人之配偶即訴
    外人王志仁係兄弟關係，被上訴人於民國（下同）九十五年
    十一月間，以需金錢周轉為由欲向上訴人借款新臺幣（下同
    ）五百萬元，約定借期一個月，利息五萬元，上訴人乃於九
    十五年十一月十六日自京城商業銀行提款五百萬元，親自送
    至被上訴人經營之世新電視台交予會計收受，被上訴人並立
    即簽發發票日為九十五年十二月十六日、面額五百零五萬元
    之支票交予上訴人，詎被上訴人於支票到期日前，向上訴人
    表示資金調度有困難，請上訴人暫勿提示，上訴人基於至親
    關係乃未提示，惟之後上訴人多次向被上訴人催討債務，被
    上訴人均置之不理，爰本於消費借貸衍生之法律關係，提起
    本件訴訟。求為判命：被上訴人應給付上訴人五百零五萬元
    ，及自起訴狀繕本送達翌日起至清償日止，按年息百分之五
    計算利息之判決等語（原審為上訴人敗訴之判決，嗣上訴人
    聲明不服而提起上訴，求為將原判決廢棄，並判決如其向原
    審起訴時之訴之聲明所示）。
貳、被上訴人於本院審理時之陳述除與原審判決記載相同者予以
    引用外，並補以下列等語，資為抗辯：
一、上訴人提出之銀行提領紀錄，僅能證明上訴人曾去銀行提領
    五百萬元，但並不能證明有將這五百萬元交付給被上訴人，
    上訴人在原審供述是交給被上訴人公司之會計，然並未提出
    該第三人之姓名（按上訴人於本院審理中已補正該會計姓名
    為蔡燕珠，並於本院審理中到庭結證）所以原審才會駁回上
    訴人之請求。
二、依上，求為判決：駁回上訴人之上訴。
參、兩造不爭執之事實：
一、上訴人持有被上訴人所簽發以臺南區中小企業銀行南嘉義分
    行為付款人（號碼AQ0000000）、發票日為九十五年十二月
    十六日、票面金額五百零五萬元，未載受款人之支票乙紙（
    下稱系爭支票，見原審卷第4頁）。
二、上訴人於九十五年十一月十六日自其所申請之京城商業銀行
    帳戶（帳號000000000000）內提領五百萬元（見原審卷第3
    頁）。
三、被上訴人與上訴人之配偶即訴外人王志仁係兄弟關係，嗣王
    志仁於九十六年一月七日去世（見原審卷第22頁）。
肆、兩造爭執之事項：
一、上訴人主張被上訴人向其借款五百萬元，是否屬實？
二、上訴人依消費借貸衍生之法律關係請求被上訴人給付五百零
    五萬元，於法是否有據？
伍、本院之判斷：
一、按金錢借貸為要物契約，應由貸與人就交付金錢之事實負舉
    證責任。又支票為文義證券及無因證券，支票上權利係依支
    票文義而發生，與其基礎之原因關係各自獨立，支票上權利
    之行使，不以其原因關係存在為前提，尚難因執有支票，即
    得證明其所主張之原因關係為存在（最高法院90年度臺上字
    第8號判決參照）。次按請求履行債務之訴，除被告自認原
    告所主張債權發生原因之事實外，應先由原告就其主張此項
    事實，負舉證之責任，必須證明其為真實後，被告於其抗辯
    事實，始應負證明之責任，此為舉證責任分擔之原則。若主
    張權利之原告不能舉證以證實自己主張之事實為真實，則被
    告就其抗辯事實即令不能舉證，或其所舉證據尚有疵累，亦
    應駁回原告之請求（最高法院17年上字第917號判例要旨參
    照）。本件上訴人主張被上訴人於95年11月間，向其借款50
    0萬元之事實，既為被上訴人所否認，依前揭舉證責任分配
    之原則，自應由上訴人就其主張已交付借款之事實，負舉證
    責任。
二、經查：
  (一)本件上訴人雖主張：被上訴人於九十五年十一月間，以需金
    錢週轉為由欲向上訴人借款五百萬元，約定借期一個月，利
    息五萬元，上訴人乃於九十五年十一月十六日自京城銀行提
    款五百萬元，並於當日將五百萬元親自送至被上訴人經營之
    世新電視台交予會計收受，被上訴人並立即簽發系爭支票交
    上訴人收執；又就一般常情而言，一般人恆少會於金融機構
    ，提領五百萬元之鉅額款項，況上訴人提領五百萬元之日期
    ，與被上訴人開立支票之到期日，恰為一個月，提領金額更
    恰為五百萬元，足證上訴人確有交付借款之事實；且被上訴
    人向上訴人借得上開款項後，因仍有金錢週轉之需求，故於
    不久後復簽發九十六年一月二十五日到期、面額五百零五萬
    支票乙紙，再向上訴人借貸五百萬元，故上訴人始持有兩張
    被上訴人所簽發之支票。如被上訴人於九十五年十一月十六
    日未取得款項，事後又豈有可能會另外簽發九十六年一月二
    十五日到期支票予上訴人，再向上訴人借錢？足證上訴人於
    九十五年十一月十六日確有將五百萬元交付予被上訴人云云
    。惟查：
    (1)上訴人主張被上訴人於九十五年十一月間向其借款五百萬
      元之事實，既為被上訴人所堅決否認，依首揭舉證責任分
      配之，負舉證責任至明。又上訴人主張於九十五年十一月
      十六日，由被上訴人向上訴人借款五百萬元時，係開立九
      十五年十二月十六日到期、面額五百零五萬元之系爭支票
      ，則被上訴人開立九十六年一月二十五日到期、面額五百
      零五萬元之另紙支票時，上訴人是否有另行交付五百萬元
      之現金？何以被上訴人兩張支票現金交付之方式不同？究
      竟係上訴人交付金錢時被上訴人同時簽發支票以為交換，
      抑係被上訴人先行簽發支票再向上訴人調借金錢？此外，
      上訴人亦未提出具體事證足資證明或供本院調查以實其說
      ，則上訴人之主張，尚難憑採。
    (2)又證人蔡燕珠（即上訴人於原審所主張將五百萬元交給會
      計之人）於本院審理時已到庭具結證稱：「法官問：李秀
      粧之前有無拿錢要你轉交給王玲棟？證人答：沒有，錢的
      事情都沒有，有關財務的部分都沒有」等語甚詳在卷（本
      院卷第38頁反面）；再據被上訴人於本院審理中陳稱：「
      我與李秀粧沒有借貸關係，我沒有向他借錢，也沒有開票
      給他，我是有委託我弟弟幫我調錢，我弟弟說他不方便，
      我請我弟弟幫我在大陸問看看，所以我有先開票給我弟弟
      並幫我調錢」、「我委託我弟弟幫我調錢的時候與我弟弟
      過世的時間很近，李秀粧所說的都與事實不符，我們家裡
      談錢都是我與我弟弟直接談，並沒有向我弟媳說過」等情
      在卷（見本院100年11月3日審理筆錄)；且於證人蔡燕珠
      證述伊未經手由上訴人交給五百萬元現金之款項，上訴人
      於本院審理中始改稱：「伊是親手拿錢給被上訴人的」（
      見本院100年11月3日審理筆錄），竟對己稱親歷事實之陳
      述，互不一致，是否可採，實有可議。而被上訴人亦堅決
      否認有親手收到上訴人交給之五百萬元現金，再衡諸常情
      與一般經驗法則，要借取五百萬元，款項甚鉅，為了交易
      之安全及保存證據，均會以匯款之方式出借，上訴人主張
      係從京城銀行領取後再交給被上訴人，顯有違現今商場上
      一般交易大額現金之商業習慣；另上訴人於原審稱係將錢
      交給會計蔡燕珠轉交，於本院審理中又改稱係將錢親手交
      給被上訴人，顯見上訴人所主張之事實前後矛盾，此外，
      又無法舉證以證明所主張為真實，自尚不能以上訴人前後
      不一致之主張且無法查與事實相符之主張，即採為有利其
      之認定。
  (二)上訴人雖又主張：本件之金錢借貸因只有兩造知悉及經手，
    上訴人願意依民事訴訟法第三百六十七條之一至第三百六十
    七條之三之規定，以證人身分並具結接受訊問，並請依職權
    傳訊被上訴人本人到庭，並命被上訴人具結以證人身分接受
    鈞院訊問云云。惟按當事人之訊問，固得為證據之方法，惟
    法院是否訊問當事人，仍以認為必要時為限，此觀民事訴訟
    法第367條之1第1項之規定自明。本件上訴人即使持有被上
    訴人開立之支票二紙，因支票屬無因證券，且被上訴人亦堅
    決否認有借貸之事實，則上訴人應負交付金錢之舉證責任，
    而非由被上訴人舉證交付支票係為調借金錢之用，本件訴訟
    爭點所在，前已敘及，兩造就此均已分別具狀並委託訴訟代
    理人到庭陳述相關事實及法律上之意見甚詳，有兩造各自所
    提之書狀及本院言詞辯論筆錄可稽，已足以釐清相關爭議，
    並使本院得有確切之心證，自無再令兩造充當證人結證之必
    要，是上訴人前揭主張，仍不足採。
  (三)此外，上訴人並未提出其他確切證據足資證明其確實有交付
    借款五百萬元予被上訴人之事證。則上訴人依借貸法律關係
    ，請求被上訴人給付五百零五萬元，於法尚屬無據。
三、綜上所述，本件上訴人本於消費借貸契約所衍生請求權之法
    律關係，請求判決：被上訴人應給付上訴人五百零五萬元，
    及自起訴狀繕本送達翌日起至清償日止，按年息百分之五計
    算之利息，為無理由，不應准許。其假執行之聲請亦失所附
    麗，應併予駁回。原審為上訴人敗訴之判決，並駁回其假執
    行之聲請，經核於法並無不合。上訴人上訴意旨指摘原判決
    不當，求予廢棄改判准如上訴聲明所示，為無理由，應予駁
    回。
陸、本件事證已臻明確，兩造其餘主張及攻擊或防禦方法並提出
    之證據資料，經斟酌後認均不影響本院所為前開論斷，自無
    逐一審論之必要，附此敘明。
柒、據上論結，本件上訴為無理由，依民事訴訟法第四百四十九
    條第一項及第七十八條，判決如主文。
中    華    民    國   100    年    11    月    29    日
                  民事第五庭    審判長法  官   張世展
                                      法  官   王明宏
                                      法  官   顏基典
上為正本係照原本作成。
如不服本判決，應於收受送達後20日內向本院提出上訴書狀，其
未表明上訴理由者，應於提出上訴後20日內向本院補提出理由書
狀（均須按他造當事人之人數附繕本），上訴時應提出委任律師
或具有律師資格之人之委任狀；委任有律師資格者，另應附具律
師資格證書及釋明委任人與受任人有民事訴訟法第466條之1第1
項但書或第2項（詳附註）所定關係之釋明文書影本。如委任律
師提起上訴者，應一併繳納上訴審裁判費。
中    華    民    國   100    年    11    月    29    日
                                      書記官   劉岳文
【附註】
民事訴訟法第466條之1：
(1)對於第二審判決上訴，上訴人應委任律師為訴訟代理人。但上
  訴人或其法定代理人具有律師資格者，不在此限。
(2)上訴人之配偶、三親等內之血親、二親等內之姻親，或上訴人
  為法人、中央或地方機關時，其所屬專任人員具有律師資格並
  經法院認為適當者，亦得為第三審訴訟代理人。
民事訴訟法第466條之2第1項：
上訴人無資力委任訴訟代理人者，得依訴訟救助之規定，聲請第
三審法院為之選任律師為其訴訟代理人。